---
title: "Combien de cas particuliers faut-il pour faire un cas général ? Statistiques, incertitudes "
author: Claire Ribrault
output: 
  pdf_document:
    toc: true
---

```{r config, echo=FALSE}
knitr::opts_chunk$set(echo=FALSE,
                      message=FALSE,
                      fig.width=4, fig.height=3)
# include=FALSE (do not evaluate the chunk)
# warning=FALSE (do not print warnings for functions)
```


<!-- Refs à garder en tête. débat sur l'amiante envoyé par Livio. 
article Decodeurs http://data.blog.lemonde.fr/2015/07/21/de-la-prudence-en-matiere-dutilisation-des-statistiques/ -->

<!-- au tout début, faire le lien avec "le script", histoire de ne pas partir de zéro ? -->

# MOTIVATION - à quoi ça sert de faire des stats ?

Paradoxe de simpson.

Préciser à quel type de question on peut essayer de répondre avec l'outil statistique, quel type, quelle portée de réponse peut-on attendre avec l'outil statistique ?

Puis mettre le.la lecteur.rice dans une attitude critique, en lecture de graphes, pour ouvrir vers des questions mettant en évidence le besoin d'un outil stats

## Un graphe

Discuter un graphe.

@Tim trouver un exemple de graphe à discuter. Un nuage de points, permettant de discuter de variabilité ?

```{r qplot}
library(ggplot2)
qplot (speed, dist, data = cars)
```

Accompagner la lecture du graphique [e.g. introduire au besoin point, individu, mesure, abscisse, ordonnées...]

<!-- formalisme individu ? mesure ? données ? abscisse, ordonnées -->

> Est-ce que ce graphique vous semble joli? Est-ce qu'il vous fait penser à quelque
chose que vous avez déjà vu avant? Est-ce qu'il vous évoque des questions?

## Les données - d'où viennent-elles ?

> Comment ces mesures / informations / données ont-elles été obtenues ?

> Par qui ? Combien de temps cela lui a-t-il pris, à votre avis? Combien cela lui a-t-il coûté? Est-ce que cela a coûté à quelqu'un d'autre? Etait-il(elle) seul(e) ?

> Comment a-t-il(elle) mesuré ces caractéristiques ? Avec quel outil ?

> Comment ce graphe a-t-il été construit ? Est-ce qu'il manque des informations/données ?

### Notes sur les "données"

> Pourquoi parle-t-on de "données" ? Ont-elles été données par quelqu'un ? à qui ? Est-ce pour empêcher de les remettre en question, comme dans une "situation donnée" ?

> Pour signifier que ce ne sont pas des données "volées" ? Que d'une certaine manière, on a un accord pour les obtenir ?

> A qui appartiennent-elles alors ?
> On parle aussi d'*acquérir* des données...
Comment les partager ? Avec qui ?

### Les données brutes

> Cette personne a rangé ces nombres dans le tableau ci-contre.

```{r}
head (cars)
```

Accompagner la lecture du tableau [e.g. Chaque ligne correspond à un individu, et chaque colonne, à une information, une mesure, sur cet individu...]

Discuter "données brutes"


## Les données : qu'en dire ? 

### Décrire

> Que dire ?

Accompagner la description. 

Est-ce qu'on discute de statistiques descriptives, moyennes, médiane, écart-type...?

> Par exemple : La première chose que je vois, c'est que les 132 points (donc les 132
individus) ne sont pas au même endroit. Les [individus] ne sont donc pas identiques. 

notions de variabilité

> Est-ce qu'ils vous semblent disposés selon une régularité, selon un certain motif ? Par exemple, y a-t-il un ou plusieurs groupes de points ?

> Pouvez-vous voir une certaine tendance ? Par exemple, est-ce qu'ils sont disposés sur une ligne, approximativement ?
A quoi ressemblerait le graphe si les individus étaient tous identiques ? Et si la valeur $Y$ était exactement égale à deux fois la valeur $X$ pour chaque individu ? Et s'il n'y avait aucune tendance ?

illustrer avec une série de graphes différents...

> Ici, il y a donc une tendance, une forme de régularité, mais avec aussi des "écarts" à cette régularité. Comme si les points suivaient seulement approximativement la ligne.


### Formuler des questions, introduire l'outil statistique.

discuter notion de hasard ?

Puis introduire différents exemples : régression, clustering, série temporelle pour donner une idée des différents types de données



# EN PRATIQUE, METHODOLOGIE

<!-- attention ne pas discuter la subjectivité, les biais, le contexte d'acquisition des données etc seulement à la fin, comme un vernis qu'on met en sus. Doit être intégré. -->

<!-- idem pour collecter / partager des données, open data... -->

@Tim - il faut qu'on décide d'un exemple

<!-- Exemple à partir de données simulées -->

## Description de l'exemple

### Décrire brièvement le contexte.

### Visualisation de l'exemple

"visualiser": après tout, pourquoi est-ce si pratique de **voir** les données? lien avec l'art, "un dessin vaut mieux que mille mots"? voir ce que dit Gelman et collègues dans [cet article](http://www.citeulike.org/user/timflutre/article/8530579)

mentionner Anscombe quartet qq part ?

citer Tufte ? Often the most effective way to describe, explore and summarize a set of numbers – even a very large set – is to look at pictures of those numbers.*

## Que dire ? quelles questions poser ?

> Qu'avez-vous l'impression que ce graphe suggère, ou montre ? Qu'auriez-vous envie de dire ? Ou quelle question aimeriez-vous poser ?

Discuter l'importance de la formulation (et les différences entre les formulations, les méthodes correspondantes...) Par exemple, série de questions inspirées le graphe, et les différences entre ces questions (comment différentes méthodes seraient nécessaires, questions pas formulées scientifiquement cf "peut-on se fier", qualitatives ou quantitatives...)

> Est-ce qu'on peut se fier à la couleur d'un grain de raisin pour estimer sa teneur en sucre ?...
> Est-ce que la teneur en sucre influence la couleur d'un grain de raisin ?
> Est-ce que les grains de raisin qui ont une teneur en sucre élevée ont une couleur différente de celle des grains de raisin avec une faible teneur en sucre ?
> En d'autres termes, est-ce qu'il y a une corrélation entre la couleur des grains de raisin et leur teneur en sucre ?

<!-- rôle des mots... literatie... -->


### Reformulation de la question. Introduction de la notion de modèle

[Statistical Inference: The Big Picture](http://www.citeulike.org/user/timflutre/article/9853855)

Reformuler ici la question en des termes qui permettent d'introduire la notion de modèle.

@Tim je pense que ce qui suit n'est pas correct ou mal exprimé. A reprendre en fonction de l'exemple qu'on aura choisi

Question : est-ce que $X$ et $Y$ sont corrélés ?

> ce qui m'intéresse, ce n'est pas juste cet échantillon de 132 grains de raisins. Ce que j'aimerais connaître, ce sont les propriétés de tous les grains de raisin de ce même type. C'est-à-dire, j'aimerais savoir 1/ s'il y a une corrélation entre X et Y dans mon échantillon, et 2/ si je peux raisonnablement extrapoler à l'ensemble des grains de raisin.

> A partir de ces 132 grains de raisin, est-ce que je peux identifier des propriétés de l'ensemble des grains de raisin dont sont issus ces 132 grains de raisin ?

> Si oui, ensuite, je pourrais tirer une conclusion générale et répondre si la teneur en sucre est corrélée avec la couleur des grains de raisin.

> Mais en fait, je ne pourrai jamais avoir accès à l'ensemble de cette population...

> Donc il s'agit d'une population "hypothétique", une population "théorique" en quelque sorte...

> Donc ce que je peux faire, c'est soit, regarder cet échantillon de 132 grains, et tirer des conclusions sur cet échantillon, soit, imaginer une population théorique, dont seraient issus ces grains de raisins, ... ]

> Concevoir cette population théorique, consiste à construire un modèle. Une représentation théorique, qui pourrait correspondre, être cohérente avec les données qu'on observe. <!-- formalisme modèle -->

> Il faut construire ce modèle. C'est à vous de le faire. Peut-être quelqu'un d'autre construira un modèle différent. On pourra alors discuter quel modèle est le plus pratique, efficace, joli, compliqué, etc...

[citation all models are wrong ?]


## Construction du modèle

<!-- introduire, discuter le besoin, l'usage de formalisme -->

Il s'agit de décrire cette population théorique...

### Variable aléatoire

$X$, $Y$
<!-- formalisme -->

*dans son article, Kass explique bien comment il introduit les variables aléatoires, s'en inspirer?*

### Distribution ###

> On peut supposer que $X$ varie entre xx et XX (un peu moins que le minimum qu'on a observé, un peu plus que le maximum).
> Comment être plus précis ?
Idéalement, il faudrait pouvoir dire comment les différentes valeurs de $X$ sont réparties dans la population, en d'autres termes, quel pourcentage de la population se situe entre xx et xx+1, puis entre xx+1 et xx+2, etc... On appelle cela une distribution.

introduire/définir densité de probabilité, distribution

> Par exemple, dans notre échantillon, on peut ainsi représenter la répartition des différentes valeurs de $X$

```{r fig.width=4, fig.height=3}
library(ggplot2)
qplot (speed, data = cars)
```

> A partir de là, on peut se dire que la distribution de $X$ dans la population théorique ressemble à ...

mettre une gaussienne ? introduire la notion de loi normale ? et donc des paramètres qui définissent cette loi normale ?

#### Paramètre 

introduire / définir la notion de paramètre <!-- formalisme -->

> Dans la population théorique, dans notre modèle, on définit ainsi $X$ comme suivant la loi...

> De la même manière, on observe la distribution de $Y$ et on fait l'hypothèse, dans notre modèle, que $Y$ suit la loi...

```{r fig.width=4, fig.height=3}
library(ggplot2)
qplot (dist, data = cars)
```

### modèle linéaire

> Ensuite, pour aller plus loin, d'après les données, on a l'impression que les individus sont approximativement alignés sur une droite. Comment inclure cela dans le modèle ?
> On pourrait dire que $Y$ est environ proportionnel à $X$.
> On l'écrirait X \~ $\alpha$ . Y


#### E

> Comment décrire cet "approximativement" ?

> On peut écrire X = $\alpha$ . Y + E

> où E ajoute un écart variable autour de la valeur strictement proportionnel...

faire une hypothèse sur E. Sur quelle base fonder cette hypothèse ?

> Voilà notre modèle. Ce qui nous intéresse maintenant, c'est de calculer, d'estimer... alpha 

NB. La question X et Y sont-ils corrélés revient donc à la question : est-ce que $\alpha$ est différent de $0$ ? [Attention, sans doute à reformuler]


## Estimation de paramètres

Comment estimer $\alpha$, et comment estimer la qualité de notre estimation, notre (in)certitude sur la valeur de $\alpha$ ?

### Méthode : maximisation de la vraisemblance

<!-- y a-t-il d'autres méthodes ? moindres carrés ?... si oui, le mentionner, positionner le choix de ne parler que de la vraisemblance ? -->

*de Tim - premiers pas - Une fois ces estimations obtenues, on veut généralement faire deux choses. La première est d’évaluer la qualité du modèle, c’est-à-dire son ajustement aux données. La deuxième est de quantifier l’incertitude autour de ces estimations.*

### Evaluer la qualité du modèle
*de Tim - premiers pas - Dans le cas de la régression linéaire, ceci peut se faire à l’aide du coefficient de détermination, interprété comme la proportion de la variance phénotypique expliquée par le modèle*

Comparaison des valeurs observées et des valeurs prédites
calcul des résidus ? Regarder leur distribution, comparer avec les hypothèses faites sur cette distribution au moment de l'estimation de paramètres (quelles hypothèses ? à mentionner ci-dessus) ?
est-ce la même chose que le calcul du coefficient de détermination ?

que peut-on conclure à ce stade ?

### Quantifier l'incertitude que nous avons quant à la valeur estimée du paramètre
ce qu'on cherche ensuite à estimer, c'est à quel point il est probable que la réalité corresponde à notre modèle, avec ces valeurs de paramètres... c'est-à-dire à quel point les paramètres sont probables, sachant les données qu'on a obtenues...

2 approches possibles, fréquentiste ou bayesienne

[ je ne sais pas bien : Est-ce qu'on obtient dans un cas un posterior, ie une distribution de probabilité des valeurs du paramètre, et dans l'autre, on fait une estimation ponctuelle ou une estimation par intervalle de confiance ?]

comment cela s'articule-t-il avec les tests d'hypothèse ?

## Tests d'hypothèses ?
Revenons à la question. Est-ce que $\alpha$ est différent de zéro ?
Comment formuler cette question pour faire apparaître le test d'hypothèse ?

### Approche fréquentiste
estimer la probabilité d'obtenir les données observées sous l'hypothèse nulle [définir l'hypothèse nulle. Ici qu'il n'y a pas de corrélation, ie que $\alpha = 0$]. C'est la p-value.

### Approche bayesienne
estimer la probabilité que notre hypothèse $\alpha != 0$ est vraie avec les données observées ?


## Conclure, interpréter, discuter

### Incertitude

<!-- discuter ensuite de l'incertitude, et du fait que la mesure de l'incertitude est conditionnellement à ce que le modèle soit vrai.-->

Est-ce que vous pouvez maintenant répondre à la question? A quel point
êtes-vous sûr de cette réponse? Qu'est-ce que cela signifie, être sûr
de cette réponse?


### Selection, comparaison de modèles

Embrayer sur des questions de sélection et comparaison de modèles.

<!-- "erreur de mesure": oui, forcément, mais plutôt à voir sous l'angle de la précision, par exemple le nombre de chiffres après la virgule, ce qui fait le lien avec l'appareil de mesure; garder aussi en tête (pour la suite?) l'existence des méta-données -->


# RECONTEXTUALISATION ? SITUATION ? Pour aller plus loin #


évoqués : fonction de perte, causalité, parcimonie

se positionner. débat fréquentiste / probabliste.

histoire des pratiques...?

les données, les stats, ne sont pas toujours ce qui guide les décisions, ou pas seulement, pas toujours suffisant, ou pas toujours pertinent... dimensions affectives, politiques...

<!-- Discuter 2 approches : 1/ on part d'une question, ensuite on acquiert des données pour répondre à cette question, et on définit la méthode d'acquisition de données pour se donner les moyens de "répondre" à la question ? => plan d'expériences, design expérimental 2/ on explore des données, on pose une question à partir de données existantes. Quelles limites. Parfois on ne peut pas conclure. -->

# Lexique

Introduction du vocabulaire, faire un lexique illustré?
Faire des encarts pour aller plus loin, sur des concepts comme le hasard ?
causalité
corrélation
individu
paramètres
vraisemblance
distribution
probabilité
fréquence



# ANNEXES, NOTES TMP

## formule Bayes
<!-- formalisme probabilité ? fréquence ? à définir qq part-->

P (paramètres | données) [expliquer la notation si pas fait avant]

(raconter ce paragraphe:)

P(A,B) = P(A|B) x P(B)

soit P(A|B) = P(A,B) / P(B) = P(A) P(B|A) / P(B)

et P(B), on peut aussi l'écrire...


Si on revient à ce qui nous intéresse, A serait les paramètres et B
serait les données

P(paramètres | données) = P(paramètres)
P(données | paramètres) / P(données)


et ici, pour obtenir ce qui nous intéresse, il nous faut

- P(données | paramètres): cela s'appelle la vraisemblance [blablater qqch?]. <!-- formalisme -->

A quel point,
imaginons que mon processus suivent le modèle avec les paramètres
identifiés, mes données sont «probables»...?

- P(paramètres): c'est ce qu'on appelle le
prior

- et P (données)

Comment avancer?

La vraisemblance: elle se choisit... comment?

Le prior: il se choisit... comment? <!-- formalisme -->

P(données)... se calcule?


Mais alors, on choisit complètement la probabilité, on ne la calcule
pas... Qu'est-ce qui nous assure que notre probabilité est correcte?
Qu'est-ce qui nous assure au final que notre modèle est correct?

[reprendre article Berger ici]

## MISC SUR LES DONNEES A garder ? A discuter ? 

### Explorer des données

*D'où partez-vous?*
*Avez-vous déjà une question en tête? Une observation?*


*"analyser": mot dur? peut rebuter? être associé au réductionisme? et même si c'est vrai, est-ce un problème?*

*Est-ce qu'on peut analyser des données sans avoir de question?*
Est-ce qu'on part d'une question, ensuite on acquiert des données pour répondre à cette question, et on définit la méthode d'acquisition de données pour se donner les moyens de "répondre" à la question ?

A priori, tout début d'analyse répond à une question, qui peut être
cachée.\
Par exemple, si on fait une moyenne, on se pose la question: quelle est
la moyenne de ces nombres? Et non pas quelle est la valeur maximum par
exemple. C'est déjà une première étape: avoir conscience de ce que l'on
cherche.


Parfois, cela ne veut pas dire qu'il faut se restreindre à une
question: explorer des données, c'est peut-être poser toutes les
questions auxquelles on n'aurait pas pensé avant d'avoir ces données.

Parfois, ce sont aussi les données qui nous posent des questions...\
Comment les données peuvent-elles nous poser des questions?\
Pourquoi dit-on parfois, «faire parler les données»?\
Ne s'agit-il pas plutôt d'interpréter? Peut-on vraiment prétendre
qu'elles parlent d'elles-mêmes? Il peut nous arriver de les comprendre
de travers, il peut y avoir des malentendus...\
[Donna Haraway: considérer les objets étudiés comme capables d'agir,
comme actants.]

Avez-vous une relation affective avec vos données?

Comment regarder des données? Par où commencer?

S'il s'agissait de les faire parler, il faudrait les écouter. Si on
cherche à les regarder... que dire? Qu'elles écrivent?

Quelle différence fait-on entre une donnée, une mesure, une
observation?

Combien de données faut-il? Est-ce qu'une donnée suffit?


### Acquérir des données


*peut-être jouer sur le mot "données": don? don de qui? comparaison avec "volées"? volées à qui? "données attrapées au vol"? je m'égare*
*"données/observations/mesures" (tous synonymes a priori? que des noms féminins?): elles présupposent l'acte de "mesurer", donc la définition préalable d'une variable et de son unité*


Admettons, vous avez une question, à laquelle pour répondre, «il faut
aller voir».

Commençons par faire une observation, ou une mesure. Notez-la. Comment
la noter?

S'agit-il d'un nombre ? D'une image? D'une odeur?...

Admettons, il s'agit d'un nombre. C'est plus simple pour commencer. Vous
avez fait une mesure. Sur quel objet? Quand? Dans quel contexte? Avec
quel outil? Ah oui, cela ressemble à un interrogatoire... Mais c'est
important, vous verrez par la suite.

Est-ce difficile d'acquérir les données qui vous intéressent? Pourquoi
dit-on acquérir d'ailleurs?

Dans quelles conditions ont-elles été acquises? Par qui? Dans quel
contexte? Avec quel outil? Selon quelles méthode?


Que si vous recommencez, ou si quelqu'un d'autre recommence, il trouvera
la même réponse?



Essayons alors...



Pouvez-vous faire la même mesure, sur le même objet, avec le même outil,
une deuxième fois?

Que se passe-t-il? Obtenez-vous la même mesure?

A quel point êtes-vous sur que la mesure est identique? Quelle
précision avez-vous sur cette mesure?

Si la mesure est un peu différente, même un tout petit peu, on peut
appeler cela une erreur de mesure.

Si la mesure est très différente, cela laisse penser que votre mesure
n'est pas très fiable: qu'est-ce qui pourrait expliquer cette
différence?



Peut-être qu'il vous était impossible de faire la mesure une 2ème fois
sur le même objet. Dans ce cas, pouvez-vous trouver un autre objet
similaire? A quel point est-il similaire? Que savez-vous de ces
objets? De leur histoire?



Pourquoi d'ailleurs les appeler objets plutôt que sujets? (cf Haraway
again)

Pourquoi parler de «données»? qu'est-ce qui est donné par qui à qui?

Combien de fois pouvez-vous répéter votre mesure?

Allez-y, prenez le temps qu'il vous faudra.


Observer : avec quoi peut-on observer ? Est-ce qu'on peut observer "de l'extérieur", sans être vu, et donc sans perturber ce que l'on observe ?...

### notes sur un jeu de données

L'ensemble de ces informations s'appelle un jeu de données.

un "jeu", est-ce parce qu'on peut jouer avec ? Jouer, c'est manipuler, sans forcément savoir à l'avance ce qu'on va obtenir, produire...
C'est peut-être une dimension ludique...

<!-- "jeu de données": "jeu" donc "jouer", différent de "data set", qu'en est-il des autres langues? utiliser le [Google Ngrams viewer](https://books.google.com/ngrams)*
"jeu de données": cette expression française semble être apparue au début du XXe siècle, puis a augmenté à partir des années 1960; "statistique": augmente à partir de 1800; "modélisation": augmente à partir de 1970
histoire du mot statistique : décrire l'état ? pour contrôler...? -->

un «jeu de données», comme un jeu de cartes, un jeu de clés... un ensemble de données.
