---
title: "Combien de cas particuliers faut-il pour faire un cas général ?"
author: Claire Ribrault
output: pdf_document
---

*au tout début, faire le lien avec "le script", histoire de ne pas partir de zéro*

INTRO
=====


Comment répond-on à une question ?

"il s'agit de mettre en place une méthode."
Certes. Cette méthode va dépendre de la question posée.


Ici, on souhaite partager avec vous une méthode d'analyse statistique, qui permet par exemple de répondre à une question de type "est-ce que plus... plus..."


Partons par exemple de la question : est-ce qu'on peut se fier à la couleur d'un grain de raisin pour estimer sa teneur en sucre ?...

Il y aurait plusieurs façons de répondre à la question. 
En fait, avant de choisir une méthode, il faut commencer par reformuler la question.

Comment la reformuleriez-vous ?

Par exemple, je peux reformuler la question selon "est-ce que la teneur en sucre influence la couleur d'un grain de raisin". Je pourrais alors être tentée de modifier la teneur en sucre de grains de raison et observer si cela changeait leur couleur...

Plus simplement, je peux aussi reformuler la question selon "est-ce que les grains de raisin qui ont une teneur en sucre élevée ont une couleur différente de celle des grains de raisin avec une faible teneur en sucre ?"

En d'autres termes, est-ce qu'il y a une corrélation entre la couleur des grains de raisin et leur teneur en sucre ?

Qu'aimeriez-vous faire dans ce cas pour répondre à la question ?

*exemple: commencer par la régression/corrélation (évaluer l'association entre x et y) ou le mélange (trouver des groupes au sein des x)? a priori plutôt la régression; voir si Kass dit quelque chose là-dessus dans [Statistical Inference: The Big Picture](http://www.citeulike.org/user/timflutre/article/9853855)*

*je crois que la couleur n'est pas une bonne idée. Pas mieux pour le moment.*

Un jeu de données
=================

Quelqu'un a mesuré $X$ et $Y$ sur 132 grains de raisins. 

Qui ? Combien de temps cela lui a-t-il pris, à votre avis? Combien cela lui
a-t-il coûté? Est-ce que cela a coûté à quelqu'un d'autre? Etait-il(elle) seul(e) ?

Comment a-t-il mesuré ces caractéristiques ? Avec quel outil ?

De quels grains de raisin s'agit-il ?

A quoi vous attendez-vous ?





Cette personne a ensuite rangé ces nombres dans le tableau ci-contre.


```{r}
head (cars)
```

Chaque ligne correspond à un grain de raisin, on parle d'un individu.
et chaque colonne, à une information, une mesure, sur ce grain de raisin.


L'ensemble de ces informations s'appelle un jeu de données.


Pourquoi parle-t-on de "données" ? Ont-elles été données par quelqu'un ? à qui ? Est-ce pour empêcher de les remettre en question, comme dans une "situation donnée" ?

Pour signifier que ce ne sont pas des données "volées" ? Que d'une certaine manière, on a un accord pour les obtenir ?

A qui appartiennent-elles alors ?
On parle aussi d'acquérir des données...



Et un jeu, est-ce parce qu'on peut jouer avec ? Jouer, c'est manipuler, sans forcément savoir à l'avance ce qu'on va obtenir, produire...
C'est peut-être une dimension ludique...

*"jeu de données": "jeu" donc "jouer", différent de "data set", qu'en est-il des autres langues? utiliser le [Google Ngrams viewer](https://books.google.com/ngrams)*
*"jeu de données": cette expression française semble être apparue au début du XXe siècle, puis à augmenter à partir des années 1960; "statistique": augmente à partir de 1800; "modélisation": augmente à partir de 1970*

Regarder des données
====================


Que faire d'un tel tableau ? Que proposez-vous de faire de tous ces chiffres ?

*mentionner Anscombe quartet qq part* 

*citer Tufte ? Often the most effective way to describe, explore and summarize a set of numbers – even a very large set – is to look at pictures of those numbers.*

Voici une représentation des données, sur l'image ci-contre, un graphique.

```{r qplot, fig.width=4, fig.height=3}
library(ggplot2)
qplot (speed, dist, data = cars)
```


Chaque point correspond à un couple de mesures, $X$ et $Y$, sur un même individu. Il y a donc 132 points.

Si vous prenez un point, sa position sur l'axe horizontal (l'axe des abscisses) correspond à la valeur de $X$ pour cet individu. Sa position sur l'axe vertical (l'axe des ordonnées) correspond à la valeur de $X$ pour cet individu.

Est-ce que ce graphique vous semble joli? Est-ce qu'il vous fait penser à quelque
chose que vous avez déjà vu avant? Est-ce qu'il vous évoque des questions?



Décrire des données
===================

La première chose que je vois, c'est que les 132 points (donc les 132
individus) ne sont pas au même endroit. Les grains de raisins ne sont donc pas identiques.


Est-ce qu'ils vous semblent disposés selon une régularité, selon un certain motif ? Par exemple, y a-t-il un ou plusieurs groupes de points ?

Pouvez-vous voir une certaine tendance ? Par exemple, est-ce qu'ils sont disposés sur une ligne, approximativement ?


A quoi ressemblerait le graphe si les grains de raisins étaient tous identiques ? Et si la valeur $Y$ était exactement égale à deux fois la valeur $X$ pour chaque individu ? Et s'il n'y avait aucune tendance ?

*illustrer avec une série de graphes différents...*

Ici, il y a donc une tendance, une forme de régularité, mais avec aussi des "écarts" à cette régularité. Comme si les points suivaient seulement approximativement la ligne.



Reformuler la question ?
========================

A quelle question cherche-t-on à répondre déjà? Est-ce que ces données
vous ont évoqué une autre question? Vous pouvez les noter dans un coin, les garder pour la suite.

Prenons un temps ici.
Qu'aimerait-on savoir au juste ?

REFORMULER ICI LA QUESTION EN DES TERMES QUI PERMETTENT D'INTRODUIRE LA NOTION DE MODELE.

En fait, ce qui m'intéresse, ce n'est pas juste cet échantillon de 132 grains de raisins. Ce que j'aimerais connaître, ce sont les propriétés de tous les grains de raisin de ce même type. C'est-à-dire, j'aimerais savoir 1/ s'il y a une corrélation entre X et Y dans mon échantillon, et 2/ si je peux raisonnablement extrapoler à l'ensemble des grains de raisin.
*@ Tim ici je pense que ce n'est pas correct ou mal exprimé*

A partir de ces 132 grains de raisin, est-ce que je peux 
identifier des propriétés de l'ensemble des grains de raisin dont sont issus ces 132 grains de raisin ?

Si oui, ensuite, je pourrais tirer une conclusion générale et répondre si la teneur en sucre est corrélée avec la couleur des grains de raisin.

Mais en fait, je ne pourrai jamais avoir accès à l'ensemble de cette population...

Donc il s'agit d'une population "hypothétique", une population "théorique" en quelque sorte...

Donc ce que je peux faire, c'est soit, regarder cet échantillon de 132 grains, et tirer des conclusions sur cet échantillon, soit, imaginer une population théorique, dont seraient issus ces grains de raisins, ...

*à retravailler... @Tim ici encore confus. J'aime bien le papier de Kass & big picture.*


*dans son article, Kass explique bien comment il introduit les variables aléatoires, s'en inspirer?*

Concevoir cette population théorique, consiste à construire un modèle. Une représentation théorique, qui pourrait être correspondre, être cohérente avec les données qu'on observe.

Il faut construire ce modèle. C'est à vous de le faire. Peut-être quelqu'un d'autre construira un modèle différent. On pourra alors discuter quel modèle est le plus pratique, efficace, joli, compliqué, etc...



Un modèle...
============

Il s'agit de décrire cette population théorique...
Allons-y étape par étape.


Imaginons une population de grains de raisins, et essayons de décrire leurs caractéristiques $X$ et $Y$ pour que cette population théorique soit cohérente avec l'échantillon qu'on a observé.

*introduire la notion de variable aléatoire.*

On peut supposer que $X$ varie entre xx et XX (un peu moins que le minimum qu'on a observé, un peu plus que le maximum).
Comment être plus précis ?
Idéalement, il faudrait pouvoir dire comment les différentes valeurs de $X$ sont réparties dans la population, en d'autres termes, quel pourcentage de la population se situe entre xx et xx+1, puis entre xx+1 et xx+2, etc... On appelle cela une distribution.

une distribution
----------------

Par exemple, dans notre échantillon, on peut ainsi représenter la répartition des différentes valeurs de $X$

```{r fig.width=4, fig.height=3}
library(ggplot2)
qplot (speed, data = cars)
```

A partir de là, on peut se dire que la distribution de $X$ dans la population théorique ressemble à ...

Dans la population théorique, dans notre modèle, on définit ainsi $X$ comme suivant...

De la même manière, on observe la distribution de $Y$ et on fait l'hypothèse, dans notre modèle, que $Y$ suit...

```{r fig.width=4, fig.height=3}
library(ggplot2)
qplot (dist, data = cars)
```

Ensuite, pour aller plus loin, d'après les données, on a l'impression que les individus sont approximativement alignés sur une droite. Comment inclure cela dans le modèle ?
On pourrait dire que $Y$ est environ proportionnel à $X$.
On l'écrirait X \~ $\alpha$ . Y

un modèle linéaire
------------------

Comment décrire cet "approximativement" ?

On peut écrire X = $\alpha$ . Y + E

où E ajoute un écart variable autour de la valeur strictement proportionnel...

*@ Tim... comment expliquer et décrire E...*

faire une hypothèse sur E. Sur quelle base fonder cette hypothèse ?

# introduire / définir la notion de paramètre

Voilà notre modèle. Ce qui nous intéresse maintenant, c'est de
calculer, d'estimer... alpha et d'être capable de dire à quel point notre modèle peut correspondre à nos données...

Estimer des paramètres ?
----------------------

Du théorique/modèle aux données...
==================================

Ensuite, ce qu'on cherche à estimer, c'est à quel point il est probable
que la réalité corresponde à notre modèle, avec ces valeurs de paramètres...

c'est-à-dire à quel point les paramètres sont probables, sachant les données qu'on a obtenues...

P (paramètres | données) [expliquer la notation si pas fait avant]


cela vous rappelle peut-être des souvenirs...

(raconter ce paragraphe:)

P(A,B) = P(A|B) x P(B)

soit P(A|B) = P(A,B) / P(B) = P(A) P(B|A) / P(B)

et P(B), on peut aussi l'écrire...


Si on revient à ce qui nous intéresse, A serait les paramètres et B
serait les données

P(paramètres | données) = P(paramètres)
P(données | paramètres) / P(données)


et ici, pour obtenir ce qui nous intéresse, il nous faut

- P(données | paramètres): cela s'appelle la vraisemblance [blablater qqch?]. A quel point,
imaginons que mon processus suivent le modèle avec les paramètres
identifiés, mes données sont «probables»...?

- P(paramètres): c'est ce qu'on appelle le
prior

- et P (données)

Comment avancer?

La vraisemblance: elle se choisit... comment?

Le prior: il se choisit... comment?

P(données)... se calcule?


Mais alors, on choisit complètement la probabilité, on ne la calcule
pas... Qu'est-ce qui nous assure que notre probabilité est correcte?
Qu'est-ce qui nous assure au final que notre modèle est correct?


[reprendre article Berger ici]



INTERPRETER
=======================

A-t-il pu faire des erreurs de mesure? Sélectionné seulement
les données qui l'arrangent? Admettons qu'on lui fasse confiance.

*"erreur de mesure": oui, forcément, mais plutôt à voir sous l'angle de la précision, par exemple le nombre de chiffres après la virgule, ce qui fait le lien avec l'appareil de mesure; garder aussi en tête (pour la suite?) l'existence des méta-données*

Mise en perspective 
===================
comment complexifier ensuite, pourquoi besoin d'un tel attirail...
donner des exemples pour lesquels ce formalisme est puissant.

histoire des pratiques...

Est-ce que vous pouvez maintenant répondre à la question? A quel point
êtes-vous sûr de cette réponse? Qu'est-ce que cela signifie, être sûr
de cette réponse?


Explorer des données
====================


*D'où partez-vous?*
*Avez-vous déjà une question en tête? Une observation?*


*"analyser": mot dur? peut rebuter? être associé au réductionisme? et même si c'est vrai, est-ce un problème?*

*Est-ce qu'on peut analyser des données sans avoir de question?*


A priori, tout début d'analyse répond à une question, qui peut être
cachée.\
Par exemple, si on fait une moyenne, on se pose la question: quelle est
la moyenne de ces nombres? Et non pas quelle est la valeur maximum par
exemple. C'est déjà une première étape: avoir conscience de ce que l'on
cherche.


Parfois, cela ne veut pas dire qu'il faut se restreindre à une
question: explorer des données, c'est peut-être poser toutes les
questions auxquelles on n'aurait pas pensé avant d'avoir ces données.

Parfois, ce sont aussi les données qui nous posent des questions...\
Comment les données peuvent-elles nous poser des questions?\
Pourquoi dit-on parfois, «faire parler les données»?\
Ne s'agit-il pas plutôt d'interpréter? Peut-on vraiment prétendre
qu'elles parlent d'elles-mêmes? Il peut nous arriver de les comprendre
de travers, il peut y avoir des malentendus...\
[Donna Haraway: considérer les objets étudiés comme capables d'agir,
comme actants.]

Avez-vous une relation affective avec vos données?

Comment regarder des données? Par où commencer?

S'il s'agissait de les faire parler, il faudrait les écouter. Si on
cherche à les regarder... que dire? Qu'elles écrivent?

Quelle différence fait-on entre une donnée, une mesure, une
observation?

Combien de données faut-il? Est-ce qu'une donnée suffit?




Acquérir des données
====================

*peut-être jouer sur le mot "données": don? don de qui? comparaison avec "volées"? volées à qui? "données attrapées au vol"? je m'égare*
*"données/observations/mesures" (tous synonymes a priori? que des noms féminins?): elles présupposent l'acte de "mesurer", donc la définition préalable d'une variable et de son unité*


Admettons, vous avez une question, à laquelle pour répondre, «il faut
aller voir».

Commençons par faire une observation, ou une mesure. Notez-la. Comment
la noter?

S'agit-il d'un nombre ? D'une image? D'une odeur?...

Admettons, il s'agit d'un nombre. C'est plus simple pour commencer. Vous
avez fait une mesure. Sur quel objet? Quand? Dans quel contexte? Avec
quel outil? Ah oui, cela ressemble à un interrogatoire... Mais c'est
important, vous verrez par la suite.

Est-ce difficile d'acquérir les données qui vous intéressent? Pourquoi
dit-on acquérir d'ailleurs?

Dans quelles conditions ont-elles été acquises? Par qui? Dans quel
contexte? Avec quel outil? Selon quelles méthode?


Que si vous recommencez, ou si quelqu'un d'autre recommence, il trouvera
la même réponse?



Essayons alors...



Pouvez-vous faire la même mesure, sur le même objet, avec le même outil,
une deuxième fois?

Que se passe-t-il? Obtenez-vous la même mesure?

A quel point êtes-vous sur que la mesure est identique? Quelle
précision avez-vous sur cette mesure?

Si la mesure est un peu différente, même un tout petit peu, on peut
appeler cela une erreur de mesure.

Si la mesure est très différente, cela laisse penser que votre mesure
n'est pas très fiable: qu'est-ce qui pourrait expliquer cette
différence?



Peut-être qu'il vous était impossible de faire la mesure une 2ème fois
sur le même objet. Dans ce cas, pouvez-vous trouver un autre objet
similaire? A quel point est-il similaire? Que savez-vous de ces
objets? De leur histoire?



Pourquoi d'ailleurs les appeler objets plutôt que sujets? (cf Haraway
again)

Pourquoi parler de «données»? qu'est-ce qui est donné par qui à qui?

Combien de fois pouvez-vous répéter votre mesure?

Allez-y, prenez le temps qu'il vous faudra.


Observer : avec quoi peut-on observer ? Est-ce qu'on peut observer "de l'extérieur", sans être vu, et donc sans perturber ce que l'on observe ?...


Collecter, partager des données
===============================

Vous avez maintenant un «jeu de données», comme un jeu de cartes, un
jeu de clés... un ensemble de données.

Peut-être sont-elles toutes identiques, peut-être pas.

Comment pourriez-vous les décrire? Les raconter à quelqu'un qui ne les
a pas en mains, pour qu'il puisse avoir une idée très précise de ce jeu
de données?

Pourriez-vous peut-être les représenter?

*"visualiser": après tout, pourquoi est-ce si pratique de **voir** les données? lien avec l'art, "un dession vaut mieux que mille mots"? voir ce que dit Gelman et collègues dans [cet article](http://www.citeulike.org/user/timflutre/article/8530579)*

*parler d'open data...*

Lexique
=======

Introduction du vocabulaire, faire un lexique illustré?
Faire des encarts pour aller plus loin, sur des concepts comme le hasard ?
causalité
corrélation
individu
paramètres
vraisemblance
